臺灣宜蘭地方法院民事判決　　　　　　　96年度簡上字第16號
上　訴　人　己○○
訴訟代理人　庚○○
被　上訴人　丙○○
訴訟代理人　戊○○
　　　　　　丁○○
　　　　　　　　　　　　號
上列當事人間請求拆屋還地事件，上訴人對於民國96年2月15日
本院宜蘭簡易庭95年度宜簡字第157號第一審判決提起上訴，本
院於96年8月20日言詞辯論終結，判決如下：
    主  文
上訴駁回。
第二審訴訟費用新台幣壹仟捌佰拾元由上訴人負擔。
    事  實  及  理  由
一、被上訴人起訴主張：坐落宜蘭縣壯圍鄉○○段91地號土地（
    下稱系爭土地）為被上訴人所有，上訴人無正當權源，未經
    被上訴人同意，無權占有系爭土地如附圖所示甲部分面積16
    .7 平方尺及在a-b部分設置圍牆。爰依民法第767 條規定之
    物上請求權之法律關係，請求上訴人拆除前開地上物，並將
    土地返還被上訴人。
二、上訴人則以：其所有宜蘭縣壯圍鄉○○路○段482號房屋（下
    稱系爭房屋）係向訴外人甲○○所購得，而甲○○係向另名
    訴外人即建商乙○○購買。而建商乙○○與被上訴人有親戚
    關係，同為土地共有人，且曾合夥興建房屋，被上訴人請求
    拆屋還地之部分為系爭房屋之化糞池、水溝及圍牆所在，應
    為被上訴人所知悉，並且為被上訴人所同意，伊如認有越界
    情形，於出售系爭房屋時即應告知，否則即應負瑕疵擔保責
    任，伊於事隔多年後才請求拆屋還地，實無理由。退步言，
    如認被上訴人未同意系爭房屋越界建築，然伊明知房屋越界
    ，而不即時提出異議，多年後才為本件請求，亦有民法第79
    6條之適用，被上訴人不得請求拆屋還地。
三、原審審理結果，認被上訴人之請求為有理由，而為被上訴人
    全部勝訴之判決。被上訴人不服提起上訴，而為上訴聲明：
    (1)廢棄原判決；(2)被上訴人在第一審之訴駁回。被上訴人則
      為答辯聲明：請求駁回上訴。
四、被上訴人主張系爭土地為伊所有，上訴人所有面積16.7平方
    公尺之地面水泥構造物及面積1.5 平方公尺之圍牆，占有系
    爭土地如附圖所示編號甲及a-b 部分等情，業據被上訴人提
    出系爭土地之土地登記謄本乙份為證，且經原審95年11月 9
    日至現場履勘並囑託宜蘭縣宜蘭地政事務所人員實地測量屬
    實，有本院勘驗筆錄、現場照片各乙份及宜蘭縣宜蘭地政事
    務所96年1月11日宜地二03字第0960000509 號函檢附之土地
    複丈成果圖即附圖在卷可憑，且為上訴人所不爭執，堪信被
    上訴人此部分主張屬實。
五、本件兩造之爭點，經本院整理並經兩造確認為：(一)上訴人所
    有門牌號碼為壯圍鄉○○路○段482號房屋即系爭房屋是否為
    被上訴人與訴外人乙○○合夥興建？興建時被上訴人是否同
    意該房屋越界建築？(二)如被上訴人未同意系爭房屋越界建築
    ，本件是否有民法第796條之適用？茲認定如下：
(一)、上訴人抗辯稱被上訴人與興建系爭房屋之建商乙○○為親戚
    ，且為土地之共有人，曾合夥興建房屋等情，被上訴人除自
    承與乙○○為同一祖先之宗親外，餘均予否認。而經證人乙
    ○○到庭結證稱：「（法官問：系爭房屋在興建時是否與被
    上訴人合夥興建？）沒有。我自己蓋我自己的地來賣。」等
    語（本院卷第49頁），上訴人對於證人乙○○此部分證詞並
    未表示意見，且於言詞辯論時亦自承不確定系爭房屋是否為
    乙○○與被上訴人合夥興建，則自不能徒以被上訴人與證人
    乙○○為同宗關係，即認被上訴人就系爭房屋應負何告知是
    否越界之義務或負瑕疵擔保責任。再查，系爭房屋坐落之土
    地，為同段54-11 地號土地，該筆土地之沿革依被上訴人提
    出為上訴人所不爭執為真正之土地登記謄本所示（本院卷第
    34頁），乃68年10月15日以分割為原因，登記為訴外人李鄭
    小妹所有，再於68年11月3 日以買賣為原因，登記為訴外人
    李建祥所有，後於70年8月3日以買賣為原因，登記為上訴人
    之前手即訴外人甲○○所有，而系爭建物建築完成日期為70
    年 5月30日，亦有建物登記謄本在卷可按（本院卷第31頁）
    。是足見無論系爭房屋興建前後，其所坐落之土地難認與被
    上訴人有何關聯。又證人乙○○另證稱：「（法官問：當時
    在蓋房子時，系爭房屋後方之圍牆、化糞池是否有佔用鄰地
    之情形？）這些土地在我父祖時代就已經圍起來使用，但之
    後被上訴人方面有請地政人員來鑑界，才發現有大約一兩坪
    左右之土地越界，所以我在蓋系爭房子時，就有預留空間，
    避免越界，所以係爭房地應該沒有越界的問題。」、「（上
    訴人問：你在蓋時被上訴人是否都無異議？其後是否都無糾
    紛？）我在蓋的時候及迄今30多年，都沒有發生過這種問題
    。」、「（上訴人問：興建圍牆時是否有佔用被上訴人的土
    地？）因為當時地界是彎曲的，所以在蓋那排房子時有部分
    的圍牆有佔用到被上訴人的土地，有部分沒有。但我在交屋
    後有告訴買方，圍牆後方之土地有部分佔用到被上訴人之土
    地。」、「（被上訴人問：興建房屋時是否因為係爭土地及
    鄰地都屬祖先所有，分管下來，界線並不清楚？）當時是圍
    地使用，我興建的是我父親他們分管的部份，在興建前鑑界
    時，知道有一部分是被上訴人的土地，但當時被上訴人並沒
    有向我主張，30多年來都沒有對我主張權利，直到這件訴訟
    發生。」、「（上訴人問：既然知悉有部分佔用到上訴人的
    土地，為何還將係爭房屋蓋在其上？）我沒有將房子蓋到被
    上訴人的土地，後方還留有兩公尺的距離。交屋前申請使用
    執照時也有鑑界，必須沒有佔用他人土地使用執照才會發下
    來。」等語，對系爭房屋是否有越界建築之情形，前後有矛
    盾之陳述，然系爭房屋（含圍牆）確有越界情形，已如前述
    ，證人乙○○為系爭房屋之建商，如房屋有越界情形，則將
    對因越界而受損害之人負賠償之責，是渠就有無越界建築乙
    節所證難免有飾卸之詞，故上開證人先後矛盾之證詞，難採
    為有利上訴人之證據。另被上訴人係於94年 9月20日始取得
    系爭土地之所有權乙節，有土地登記謄本在卷可稽，則被上
    訴人自無於系爭房屋興建時同意越界建築之可能。故上訴人
    上開抗辯，均不足採。
(二)、上訴人另抗辯稱本件有民法第796 條之適用，被上訴人不得
    請求拆屋還地云云。按土地所有人建築房屋逾越疆界者，鄰
    地所有人如知其越界而不即提出異議，不得請求移去或變更
    其建築物。固為民法第796 條所明定。然查，系爭房屋係於
    70年5月30日建築完成，而被上訴人於94年9月20日始取得系
    爭土地之所有權，均業如前述，則被上訴人自無從於系爭房
    屋興建時，知有越界情形而提出異議。況民法第796 條所謂
    越界建築，其建築物必為房屋，苟屬非房屋構成部分之牆垣
    、豬欄、狗舍或屋外之簡陋廚廁尚不能謂有該條之適用。最
    高法院著有59年台上字第1799號判例意旨可參。查本件越界
    之地上物為化糞池、水溝及圍牆等，依前揭判例意旨，本無
    民法第796條之適用。故上訴人執此抗辯，亦無理由。
六、綜上所述，上訴人前述水泥構造物、圍牆等地上物占有系爭
    土地之事實已如前述，且並無法舉證證明被上訴人曾同意系
    爭房屋越界建築，或有其他合法權源可占有使用系爭土地，
    且本件亦無民法第796 條之適用，則被上訴人本於所有權之
    權能，依民法第767 條之規定，請求上訴人將前開地上物拆
    除，並將占有部分返還被上訴人，即有理由，應予准許。原
    審為被上訴人勝訴之判決，並依聲請宣告假執行，於法即無
    不合。上訴意旨指摘原判決不當，求予廢棄改判，為無理由
    ，其上訴應予駁回。
四、據上論結，本件上訴為無理由，依民事訴訟法第436條之1第
    3項、第449條第1項、第78條，判決如主文。
中　　華　　民　　國　　96　　年　　9 　　月　　3 　　日
                  臺灣宜蘭地方法院民事庭
                      審判長法官 楊麗秋
                      法      官 林俊廷
                      法      官 張軒豪
正本與原本無異。
本判決不得上訴。
中　　華　　民　　國　　96　　年　　9 　　月　　4 　　日
                      書記官　詹玉惠
